【裁判字號】    89,上易,759
【裁判日期】    890525
【裁判案由】    違反著作權法
【裁判全文】
臺灣高等法院刑事判決                            八十九年度上易字第七五九號
    上  訴  人  臺灣臺北地方法院檢察署檢察官
    被      告  午洋企業有限公司
    被      告
    兼右代表人  乙○○
    共      同
    選任辯護人  何建宏
右上訴人因被告等違反著作權法案件，不服臺灣臺北地方法院八十八年度易字第二四
八六號，中華民國八十八年十二月二十三日第一審判決（起訴案號：臺灣臺北地方法
院檢察署八十八年度偵字第一一九二八號），提起上訴，本院判決如左：
    主  文
原判決撤銷。
乙○○擅自以重製之方法侵害他人之著作財產權，處有期徒刑陸月，如易科罰金以
佰元折算壹日。重製之使用說明書拾肆本均沒收。
午洋企業有限公司法人之代表人，因執行業務，擅自以重製之方法侵害他人之著作財
產權，處罰金新臺幣壹拾萬元。
    事  實
一、乙○○係設於臺北市○○○路○段六十六號九樓之二午洋企業有限公司（下稱午
    洋公司）之負責人，其明知甲○○擁有「多用途圓形活動式切孔器」多國專利權
    ，並因應銷售產品之需，針對前揭產品著有英文、德文、法文、西班牙文、義大
    利文五種語文之使用說明書（下稱系爭說明書），對系爭說明書享有著作權，竟
    未經甲○○之授權與許可，擅自於民國八十七年八月間，委託不知情之冠禹印刷
    廠，重製系爭說明書一萬份，附加於其自行向不知情之臺煬企業有限公司（下稱
    臺煬公司），販入之切孔器包裝盒內，對外銷售。嗣於八十八年五月四日，午洋
    公司參加臺北市世貿展覽會場舉行之「一九九九年臺北國際燈飾大展」，於該公
    司所設攤位，公開陳列販賣上開置有重製之系爭說明書之切孔器，為甲○○發覺
    而訴請偵辦。嗣經警於八十八年六月十四日至午洋公司搜索，並扣得重製之系爭
    說明書三十四本。
二、案經甲○○訴請臺灣臺北地方法院檢察署檢察官偵查起訴。
    理  由
一、訊據被告乙○○固坦承前開重製告訴人甲○○所撰之系爭說明書等情屬實，惟矢
    口否認有何違反著作權法之犯行，辯稱：系爭說明書，內容僅為切孔器操作程序
    及方式之說明，並非著作權法第三條第一項第一款所定文學、科學、藝術或其他
    學術範圍之創作，且其性質純為促銷商品並指導消費者使用商品以達銷售目的之
    單向傳達品，透過該說明書內容並無法覺察著作人之抽象思想及感情，非屬著作
    ；又扣案之系爭說明書，係被告午洋公司以往與告訴人經營之芫加企業有限公司
    有經銷關係時，經告訴人口頭同意印製，置於告訴人售予午洋公司之「多用途圓
    形活動式切孔器」產品包裝盒內，以午洋公司名義銷往國外，嗣午洋公司經銷另
    家臺煬公司組裝之切孔器產品，公司小姐誤將先前印製之系爭說明書置入臺煬公
    司產品包裝盒內供販售，此僅係違反說明書使用範圍之約定，與非法重製他人著
    作物無涉等語。經查：
（一）告訴人已一再堅稱未曾同意由被告乙○○自行重製系爭說明書等情，員警並依
      法於被告午洋公司搜索扣押得被告乙○○自行重製之說明書三十四本，有該搜
      索扣押筆錄及現場照片在卷，及該三十四本說明書扣案可按。而被告乙○○於
      原審調查時復自承：於八十七年八月間，其委請冠禹印刷廠印製一萬份系爭說
      明書，一直使用於臺煬公司組裝之切孔器產品包裝盒內，至八十八年四月間，
      收得告訴人之聲明始停止使用等語（見原審卷第十七頁背面）。再徵諸卷附被
      告乙○○重製之說明書與告訴人印製之說明書（詳見偵查卷第十一頁至第四十
      一頁），其內容完全一致，僅重製之系爭說明書已將告訴人原印製之服務標章
      刪去，則該重製之系爭說明書若係經告訴人同意印製，何須如此？顯見被告乙
      ○○重製系爭說明書，並未取得告訴人之授權或許可，而擅自重製無誤。所辯
      係經告訴人許可印製，及公司小姐誤裝云云，無非事後卸責飾詞，不足採信。
      其有擅自重製告訴人之系爭說明書一節，堪以認定。
（二）茲所應審認者，乃告訴人所重製系爭說明書是否屬著作權法保護之著作？按著
      作權法所稱之著作，係指屬於文學、科學、藝術或其他學術範圍之創作，著作
      權法第三條第一項第一款定有明文，是凡具有原創性之人類精神上創作，且達
      足以表現作者之個性或獨特性之程度者，即享有著作權。至於產品之使用說明
      書、功能說明書，只要具有原創性，仍不失為著作權法第五條第一項第一款之
      語文著作，而受著作權法之保護，此觀諸同法第八十七條之一第一項第五款但
      書所定，對於以說明書或操作手冊為主要輸入者，仍有侵害著作權規定之適用
      ，其理自明。至於以文字翻譯而成之著作，依司法院院字第一五二六號解釋，
      仍不失為翻譯之著作，應屬著作權法第六條第一項所定語文著作之「衍生著作
      」，受該法之保護。查系爭說明書，其內容係依據告訴人自書之中文說明書翻
      譯為英文、德文、法文、西班牙文、義大利文五種語文等情，為被告乙○○所
      自承，而告訴人已自翻譯者取得各該語文版本之著作權，有著作財產權讓與證
      明書二紙附卷；另有關之中文說明書，原係告訴人對其享有專利權之「多用途
      圓形活動式切孔器」自行編寫之解說，此亦為被告乙○○所不爭，該說明書係
      告訴人對於該專利物品以其個人學識經驗及認知所為之作品，並非對於一般器
      械之通用說明，尚難認無原創性。次查，告訴人上開專利權於我國，雖已於八
      十七年七月三十一日專利期間屆滿，有其專利證書附偵查卷可憑，然其在英國
      、德國之專利權期限尚存在，有告訴人所提之專利證明文件附卷足稽，是其系
      爭說明書，自不應附隨其在我國專利期間屆滿而當然失去受保護性。被告乙○
      ○所辯系爭說明書非屬著作一事，亦不足採。
    綜上所述，告訴人之系爭說明書，應為著作權法保護之著作，被告乙○○未獲告
    訴人同意，擅自予以重製，其有違反著作權法之犯行，事證明確，堪以認定，應
    依法論科。
二、核被告乙○○所為，係犯著作權法第九十一條第一項擅自以重製方法侵害他人之
    著作財產權罪。被告乙○○為被告午洋公司之代表人，其因執行業務，犯前揭之
    罪，被告午洋公司依同法第一百零一條第一項規定，亦應科處第九十一條第一項
    之罰金刑。原審未予詳查細酌，遽為被告乙○○、午洋公司無罪之諭知，尚有未
    合，公訴人循告訴人之請求提起上訴，指摘於此，為有理由，自應由本院予以撤
    銷改判。爰審酌被告乙○○之品行、犯罪動機、目的、手段、所生危害及犯罪後
    之態度等一切情狀，量處如主文所示之刑，並諭知其易科罰金之折算標準；被告
    午洋公司則科以如主文所示之罰金刑。
三、扣案之系爭說明書三十四本，係被告乙○○因犯罪所得之物，且屬其所有，併為
    沒收之諭知。
據上論斷，應依刑事訴訟法第三百六十九條第一項前段、第三百六十四條、第二百九
十九第一項前段，著作權法第九十一條第一項、第一百零一條第一項，刑法第十一條
前段、第四十一條、第三十八條第一項第三款，罰金罰鍰提高標準條例第二條，判決
如主文。
本案經檢察官謝英民到庭執行職務。
中    華    民    國    八十九    年        五      月      二十五    日
                              臺灣高等法院刑事第五庭
                                  審判長法  官  曾  德  水
                                        法  官  趙  功  恆
                                        法  官  林  立  華
右正本證明與原本無異。
不得上訴。
                                        書記官  廖  月  女
中    華    民    國    八十九    年       五       月       三十       日
附錄：本判決論罪科刑法條全文
著作權法第九十一條第一項
擅自以重製之方法侵害他人之著作財產權者，處六月以上三年以下有期徒刑，得併科
新臺幣二十萬元以下罰金。
著作權法第一百零一條第一項
法人之代表人、法人或自然人之代理人、受雇人或其他從業人員，因執行業務，犯第
九十一條至第九十六條之罪者，除依各該條規定處罰其行為人外，對該法人或自然人
亦科各該條之罰金。


司法院資訊處製作；財團法人民間司法改革基金會備份。
